ACORDAO-COMPLETO-2435347

ACÓRDÃO 7957/2021 ATA 15/2021 - PRIMEIRA CÂMARA

VISTOS, relatados e discutidos estes autos de concessões de aposentadoria pela Fundação Universidade Federal do Piauí.
ACORDAM os ministros do Tribunal de Contas da União, reunidos em sessão da 1ª Câmara, diante das razões expostas pelo relator, em:
9.1. considerar ilegais os atos de aposentadoria de José Orlando Piauilino Ferreira (138275/2019, peça 3) , de Marlúcia Valéria da Silva (137541/2019, peça 2) e de Maurício de Jesus Oliveira (138679/2019, peça 4) , recusando-lhes o registro, nos termos do § 1º do art. 260 do RI/TCU; 
9.2. dispensar a devolução dos valores indevidamente recebidos, presumidamente, de boa-fé pelos interessados, nos termos da Súmula 106 deste Tribunal; 
9.3. determinar à Fundação Universidade Federal do Piauí que:
9.3.1. suspenda, no prazo de 15 (quinze) dias, todo e qualquer pagamento concernente aos atos impugnados, comunicando a este Tribunal as providências adotadas, nos termos dos arts. 262, caput, do RI/TCU, e 8º, caput, da Resolução TCU 206/2007;
9.3.2. dê ciência do inteiro teor desta deliberação aos interessados, alertando-os de que o efeito suspensivo proveniente da interposição de eventuais recursos perante o Tribunal não os exime da devolução dos valores percebidos indevidamente após a respectiva notificação, caso esses não sejam providos, devendo encaminhar os comprovantes dessa notificação a esta Corte no prazo de até 30 (trinta) dias;
9.3.3. convoque o Sr. Maurício de Jesus Oliveira para que verifique se, com a exclusão do tempo insalubre laborado, atende a algum outro fundamento legal para se manter aposentado ou retorne à ativa, devendo ser enviado novo formulário ao Tribunal, pelo sistema e-Pessoal, em caso de concessão de aposentadoria sob outro fundamento;
9.3.5. cadastre novos atos de concessão de aposentadoria de José Orlando Piauilino Ferreira e de Marlúcia Valéria da Silva livres das irregularidades apontadas, submetendo-os no prazo de 30 (trinta) dias à apreciação deste Tribunal, nos termos do art. 262, caput e § 2º, do RI/TCU, e do art. 19, § 3º, da Instrução Normativa TCU 78/2018;
9.4. ordenar à Sefip que verifique a necessidade de inclusão, caso ainda não tenha feito, da situação do Sr. Mauricio de Jesus Oliveira como objeto de investigação conforme exarado no acórdão 10853/2020-TCU-2ªCâmara;
9.5. encerrar o processo e arquivar os presentes autos.

Concessões de aposentadoria.

Primeira Câmara

Fundação Universidade Federal do Piauí.

3. Interessados: José Orlando Piauilino Ferreira (XXX.826.993-XX); Marlúcia Valéria da Silva (XXX.358.803-XX); Maurício de Jesus Oliveira (XXX.262.393-XX).

13.1. Ministros presentes: Walton Alencar Rodrigues (Presidente), Benjamin Zymler e Jorge Oliveira.
13.2. Ministros-Substitutos presentes: Augusto Sherman Cavalcanti e Weder de Oliveira (Relator).

WEDER DE OLIVEIRA

Em exame, 3 (três) atos de concessão inicial de aposentadoria emitidos pela Fundação Universidade Federal do Piauí.
Reproduzo, com ajustes de forma, a instrução do auditor da Secretaria de Fiscalização de Integridade de Atos e Pagamentos de Pessoal e de Benefícios Sociais (Sefip) , (peça 6) , que recebeu anuência do diretor da unidade especializada (peça 7) , bem como manifestação de concordância pelo MP/TCU, representado pelo procurador Júlio Marcelo de Oliveira (peça 8) .
" (...) EXAME TÉCNICO  
Procedimentos aplicados
3.	Os procedimentos para exame, apreciação e registro de atos de pessoal encontram-se estabelecidos na Instrução Normativa TCU 78/2018 e na Resolução TCU 206/2007. Essas normas dispõem que os atos de pessoal disponibilizados por meio do e-Pessoal devem ser submetidos previamente a críticas automatizadas, com base em parâmetros predefinidos.
4.	As críticas das informações cadastradas na etapa de coleta do ato foram elaboradas e validadas levando-se em conta as peculiaridades de cada ato. Os itens verificados nessa etapa são inerentes a dados cadastrais, fundamentos legais, mapa de tempo, ficha financeira, assim como eventuais ocorrências de acumulação. Trata-se de verificações abrangentes, minuciosas e precisas e sem a necessidade de ação humana e, portanto, menos suscetível a falhas. As críticas aplicadas estão discriminadas no sistema, no Menu e-Pessoal, opção "Crítica", que podem ser acessadas mediante concessão de perfil específico a servidores do TCU responsáveis pela análise.
5.	Além das críticas automatizadas, há verificação humana adicional no caso de haver alertas do sistema ou informações não formatadas, como esclarecimentos do gestor ou do controle interno.  
6.	As críticas também consideram os registros do Sistema Integrado de Administração de Recursos Humanos (Siape) . O Siape disponibiliza informações atualizadas sobre as parcelas que integram os proventos, diferentemente, portanto, do e-Pessoal, que informa as parcelas no momento do registro do ato. 
7.	Essa confrontação com o Siape fornece uma visão atual e verdadeira da situação, o que permite descaracterizar irregularidades e inconsistências que, embora constantes do e-Pessoal, já foram corrigidas.
8.	As verificações detectadas nos atos encontram-se discriminadas na aba de pendências de cada ato no sistema e-Pessoal, bem como nos espelhos dos atos contemplados por esta instrução.
Exame das Constatações
9.	Ato: 137541/2019 - Interessado: MARLUCIA VALERIA DA SILVA - CPF: XXX.358.803-XX
9.1.	Parecer do Controle Interno: considerar o ato Legal.
9.2.	Constatações e análises: 
9.2.1.	Ato com anexo do tipo 'Sentença judicial' (MS 31.412 DF) .
a.	Justificativa do Gestor de Pessoal: Não há. Verificação efetuada no âmbito do TCU.
b.	Análise do Controle Interno:  Não há. Verificação efetuada no âmbito do TCU.
c.	Análise da unidade técnica (Sefip/TCU) : No caso em análise, verificou-se que não houve a correta absorção do valor pago a título de rubrica judicial fundamentada no MS 31.412/DF a partir do trânsito em julgado do referido mandamus, por ter ocorrido aumento na remuneração, concedida em caráter geral, em período posterior a 15/5/2014, sem a correspondente diminuição do montante pago na citada rubrica judicial.
9.2.2.	Houve o registro de pelo menos uma rubrica com 'Denominação para análise pelo TCU = Vantagem de caráter pessoal (82106 - VPNI ART.62-A LEI 8112/90 - AT (Vantagem de caráter pessoal - VPNI art. 62-A Lei 8.112/90) ) .
a.	Justificativa do Gestor de Pessoal: Não há. Verificação efetuada no âmbito do TCU.
b.	Análise do Controle Interno:  Não há. Verificação efetuada no âmbito do TCU.
c.	Análise da unidade técnica (Sefip/TCU) :
De acordo com o ato, a interessada faz jus a 4/10 de FG-2. O valor constante do ato (e recebido atualmente) está em conformidade com o que a jurisprudência desta Corte entende como correto.
9.2.3.	Houve o registro de pelo menos uma rubrica com 'Denominação para análise pelo TCU = Decisão judicial (15277 - DECISAO JUDICIAL TRAN JUG AT. (Decisão judicial - Outros) ) .
a.	Justificativa do Gestor de Pessoal: Não há. Verificação efetuada no âmbito do TCU.
b.	Análise do Controle Interno:  Não há. Verificação efetuada no âmbito do TCU.
c.	Análise da unidade técnica (Sefip/TCU) : Verificou-se que não houve a correta absorção do valor pago a título de rubrica judicial fundamentada no MS 31.412/DF a partir do trânsito em julgado do referido mandamus, por ter ocorrido aumento na remuneração, concedida em caráter geral, em período posterior a 15/5/2014, sem a correspondente diminuição do montante pago na citada rubrica judicial.
9.3.	O detalhamento da inconsistência acima elencada encontra-se no anexo II dessa instrução. 
9.4.	Encaminhamento do ato: 
9.4.1.	Considerar ILEGAL e recusar registro  do ato de Aposentadoria de MARLUCIA VALERIA DA SILVA do quadro de pessoal do órgão/entidade Fundação Universidade Federal do Piauí, com base nos arts. 71, inciso III, da Constituição Federal, 1º, inciso V, e 39, inciso II, da Lei 8.443/1992 e 260, § 1º, do Regimento Interno.
9.4.2.	Com fulcro no art. 262, caput, do Regimento Interno deste Tribunal, determinar ao órgão/entidade Fundação Universidade Federal do Piauí que: 
a.	dê ciência, no prazo de quinze dias, contados da notificação, do inteiro teor desta deliberação ao interessado, alertando-o de que o efeito suspensivo proveniente da interposição de eventuais recursos junto ao TCU não o exime da devolução dos valores percebidos indevidamente, caso o recurso não seja provido.
b.	informe o teor do acórdão que vier a ser prolatado, encaminhando ao TCU, no prazo de trinta dias, comprovante da data de ciência pelo interessado, nos termos do art. 4º, § 3º, da Resolução TCU 170/2004.
c.	emita novo ato, livre da irregularidade ora apontada, em substituição  ao ato de Aposentadoria de MARLUCIA VALERIA DA SILVA, submetendo-o à nova apreciação por este Tribunal, na forma do artigo 260, caput, também do Regimento.
d.	dispense a devolução dos valores indevidamente recebidos de boa-fé até a data da ciência do órgão/entidade Fundação Universidade Federal do Piauí, do acórdão que vier a ser proferido, com base no Enunciado 106 da Súmula da Jurisprudência do TCU.
e.	faça cessar todo e qualquer pagamento relativo ao ato impugnado de MARLUCIA VALERIA DA SILVA, no prazo máximo de quinze dias, contados da ciência da decisão deste Tribunal, sob pena de ressarcimento das quantias pagas após essa data pelo responsável.
10.	Ato: 138275/2019 - Interessado: JOSE ORLANDO PIAUILINO FERREIRA - CPF: XXX.826.993-XX
10.1.	Parecer do Controle Interno: considerar o ato Legal.
10.2.	Constatações e análises: 
10.2.1.	Os requisitos exigidos pelo fundamento legal não foram preenchidos até a data limite para a sua implementação. 
a.	Justificativa do Gestor de Pessoal: 3 meses de Licença Prêmio por Assiduidade não usufruída contados em dobro para a aposentadoria.Gestor anexou os seguintes documentos: Consulta LPA SIAPE 1167628-Documento oficial,.
b.	Análise do Controle Interno: Justificativa do gestor esclarece pendência
c.	Análise da unidade técnica (Sefip/TCU) : Considerando o tempo de licença-prêmio por assiduidade, houve o preenchimento de todos os requisitos.
10.2.2.	O tempo líquido (em anos) é insuficiente para atendimento do requisito 'Tempo no exercício de magistério (Educação infantil e ensinos fundamental e médio) ' exigido pelo fundamento legal.
a.	Justificativa do Gestor de Pessoal: 03 meses de Licença Prêmio por Assiduidade não usufruída contados em dobro para a aposentadoria.Gestor anexou os seguintes documentos: Consulta LPA SIAPE 1167628-Documento oficial,.
b.	Análise do Controle Interno: Justificativa do gestor esclarece pendência
c.	Análise da unidade técnica (Sefip/TCU) : De acordo com os dados fornecidos pelo gestor, há comprovação de que o tempo de contribuição exercido no período de 20/3/1989 a 31/7/1989 se refere ao exercício de cargo de magistério (educação infantil e ensinos fundamental e médio) .
10.2.3.	Ato com anexo do tipo 'Sentença judicial' (MS 31.412 DF) .
a.	Justificativa do Gestor de Pessoal: Não há. Verificação efetuada no âmbito do TCU.
b.	Análise do Controle Interno:  Não há. Verificação efetuada no âmbito do TCU.
c.	Análise da unidade técnica (Sefip/TCU) : No caso em análise, verificou-se que não houve a correta absorção do valor pago a título de rubrica judicial fundamentada no MS 31.412/DF a partir do trânsito em julgado do referido mandamus, por ter ocorrido aumento na remuneração, concedida em caráter geral, em período posterior a 15/5/2014, sem a correspondente diminuição do montante pago na citada rubrica judicial.
10.2.4.	Existe rubrica (16171 - DECISAO JUDICIAL TRANS JUG APO (Decisão judicial - Outros) ) nos proventos atuais (Contracheque Siape) classificada com 'Denominação para análise pelo TCU' do tipo 'Decisão judicial'.
a.	Justificativa do Gestor de Pessoal: Não há. Verificação efetuada no âmbito do TCU.
b.	Análise do Controle Interno:  Não há. Verificação efetuada no âmbito do TCU.
c.	Análise da unidade técnica (Sefip/TCU) : Mesma rubrica constante do ato de concessão. Verificou-se que não houve a correta absorção do valor pago a título de rubrica judicial fundamentada no MS 31.412/DF a partir do trânsito em julgado do referido mandamus, por ter ocorrido aumento na remuneraçã
10.2.5.	Houve o registro de pelo menos uma rubrica com 'Denominação para análise pelo TCU = Decisão judicial (15277 - DECISAO JUDICIAL TRAN JUG AT. (Decisão judicial - Outros) ) .
a.	Justificativa do Gestor de Pessoal: Não há. Verificação efetuada no âmbito do TCU.
b.	Análise do Controle Interno:  Não há. Verificação efetuada no âmbito do TCU.
c.	Análise da unidade técnica (Sefip/TCU) : Verificou-se que não houve a correta absorção do valor pago a título de rubrica judicial fundamentada no MS 31.412/DF a partir do trânsito em julgado do referido mandamus, por ter ocorrido aumento na remuneração, concedida em caráter geral, em período posterior a 15/5/2014, sem a correspondente diminuição do montante pago na citada rubrica judicial.
10.3.	O detalhamento da inconsistência acima elencada encontra-se no anexo II dessa instrução. 
10.4.	Encaminhamento do ato: 
10.4.1.	Considerar ILEGAL e recusar registro  do ato de Aposentadoria de JOSE ORLANDO PIAUILINO FERREIRA do quadro de pessoal do órgão/entidade Fundação Universidade Federal do Piauí, com base nos arts. 71, inciso III, da Constituição Federal, 1º, inciso V, e 39, inciso II, da Lei 8.443/1992 e 260, § 1º, do Regimento Interno.
10.4.2.	Com fulcro no art. 262, caput, do Regimento Interno deste Tribunal, determinar ao órgão/entidade Fundação Universidade Federal do Piauí que: 
a.	dê ciência, no prazo de quinze dias, contados da notificação, do inteiro teor desta deliberação ao interessado, alertando-o de que o efeito suspensivo proveniente da interposição de eventuais recursos junto ao TCU não o exime da devolução dos valores percebidos indevidamente, caso o recurso não seja provido.
b.	informe o teor do acórdão que vier a ser prolatado, encaminhando ao TCU, no prazo de trinta dias, comprovante da data de ciência pelo interessado, nos termos do art. 4º, § 3º, da Resolução TCU 170/2004.
c.	emita novo ato, livre da irregularidade ora apontada, em substituição  ao ato de Aposentadoria de JOSE ORLANDO PIAUILINO FERREIRA, submetendo-o à nova apreciação por este Tribunal, na forma do artigo 260, caput, também do Regimento.
d.	dispense a devolução dos valores indevidamente recebidos de boa-fé até a data da ciência do órgão/entidade Fundação Universidade Federal do Piauí, do acórdão que vier a ser proferido, com base no Enunciado 106 da Súmula da Jurisprudência do TCU.
e.	faça cessar todo e qualquer pagamento relativo ao ato impugnado de JOSE ORLANDO PIAUILINO FERREIRA, no prazo máximo de quinze dias, contados da ciência da decisão deste Tribunal, sob pena de ressarcimento das quantias pagas após essa data pelo responsável.
11.	Ato: 138679/2019 - Interessado: MAURICIO DE JESUS OLIVEIRA - CPF: XXX.262.393-XX
11.1.	Parecer do Controle Interno: considerar o ato Legal.
11.2.	Constatações e análises: 
11.2.1.	Ato com anexo do tipo 'Sentença judicial' (0007468-58.2012.4.01.4000) .
a.	Justificativa do Gestor de Pessoal: Não há. Verificação efetuada no âmbito do TCU.
b.	Análise do Controle Interno:  Não há. Verificação efetuada no âmbito do TCU.
c.	Análise da unidade técnica (Sefip/TCU) : A decisão judicial anexada concede o reconhecimento do tempo de labor especial prestado pelo ex-servidor em condições insalubres sob a égide da CLT e, mediante aplicação da Súmula Vinculante 33 do STF, o período posterior ao advento da Lei 8.112/1990. Oco
11.2.2.	Categoria de tempo ponderado (Tempo ficto) 'Atividades perigosas, insalubres ou penosas' sem suporte em 'Laudo Pericial' ou outro documento comprobatório.
a.	Justificativa do Gestor de Pessoal: Não há. Verificação efetuada no âmbito do TCU.
b.	Análise do Controle Interno:  Não há. Verificação efetuada no âmbito do TCU.
c.	Análise da unidade técnica (Sefip/TCU) : A decisão judicial anexada concede o reconhecimento do tempo de labor especial prestado pelo ex-servidor em condições insalubres sob a égide da CLT e, mediante aplicação da Súmula Vinculante 33 do STF, o período posterior ao advento da Lei 8.112/1990. Oco
11.2.3.	A categoria de tempo ponderado (Atividades perigosas, insalubres ou penosas) não está amparada na jurisprudência do TCU, pois não foi deferida para 'Profissional de saúde com profissão regulamentada', ou para servidor com Regime jurídico anterior à Lei 8.112/1990 diferente de CLT ou posterior a 11/12/1990.
a.	Justificativa do Gestor de Pessoal: Não há. Verificação efetuada no âmbito do TCU.
b.	Análise do Controle Interno:  Não há. Verificação efetuada no âmbito do TCU.
c.	Análise da unidade técnica (Sefip/TCU) : Segundo a decisão judicial, foi concedida a contagem do tempo laborado em atividade insalubre com base em laudos de avaliação ambiental.
11.3.	O detalhamento da inconsistência acima elencada encontra-se no anexo II dessa instrução. 
11.4.	Encaminhamento do ato: 
11.4.1.	Considerar ILEGAL e recusar registro  do ato de Aposentadoria de MAURICIO DE JESUS OLIVEIRA do quadro de pessoal do órgão/entidade Fundação Universidade Federal do Piauí, com base nos arts. 71, inciso III, da Constituição Federal, 1º, inciso V, e 39, inciso II, da Lei 8.443/1992 e 260, § 1º, do Regimento Interno.
11.4.2.	Com fulcro no art. 262, caput, do Regimento Interno deste Tribunal, determinar ao órgão/entidade Fundação Universidade Federal do Piauí que: 
a.	informe o teor do acórdão que vier a ser prolatado, encaminhando ao TCU, no prazo de trinta dias, comprovante da data de ciência pelo interessado, nos termos do art. 4º, § 3º, da Resolução TCU 170/2004.
b.	emita novo ato, livre da irregularidade ora apontada, em substituição  ao ato de Aposentadoria de MAURICIO DE JESUS OLIVEIRA, submetendo-o à nova apreciação por este Tribunal, na forma do artigo 260, caput, também do Regimento.
c.	dispense a devolução dos valores indevidamente recebidos de boa-fé até a data da ciência do órgão/entidade Fundação Universidade Federal do Piauí, do acórdão que vier a ser proferido, com base no Enunciado 106 da Súmula da Jurisprudência do TCU.
d.	faça cessar todo e qualquer pagamento relativo ao ato impugnado de MAURICIO DE JESUS OLIVEIRA, no prazo máximo de quinze dias, contados da ciência da decisão deste Tribunal, sob pena de ressarcimento das quantias pagas após essa data pelo responsável.
CONCLUSÃO
12.	A abrangência e a profundidade das verificações levadas a efeito fundamentam convicção de que os atos 138275/2019, 137541/2019 e 138679/2019 podem ser apreciados pela ilegalidade, em razão das irregularidades apontadas no item Exame das Constatações desta instrução, que representam afronta à legislação e à jurisprudência de referência.
13.	Os aludidos atos deram entrada neste Tribunal há menos de cinco anos, não sendo aplicável, portanto, o procedimento de contraditório e ampla defesa determinado pelo Acórdão 587/2011-TCU-Plenário.
PROPOSTA DE ENCAMINHAMENTO
14.	Ante o exposto, com fundamento no art. 71, inciso III, da Constituição Federal, no art. 1º, inciso V, e art. 39, incisos I e II, da Lei 8.443/1992, no art. 260 do Regimento Interno do Tribunal de Contas da União, propõe-se: 
14.1.	Considerar ILEGAIS e recusar registro  dos atos de Aposentadoria de JOSE ORLANDO PIAUILINO FERREIRA, MARLUCIA VALERIA DA SILVA e MAURICIO DE JESUS OLIVEIRA do quadro de pessoal do órgão/entidade Fundação Universidade Federal do Piauí, com base nos arts. 71, inciso III, da Constituição Federal, 1º, inciso V, e 39, inciso II, da Lei 8.443/1992 e 260, § 1º, do Regimento Interno.
14.2.	Com fulcro no art. 262, caput, do Regimento Interno deste Tribunal, determinar ao órgão/entidade Fundação Universidade Federal do Piauí que: 
14.2.1.	dê ciência, no prazo de quinze dias, contados da notificação, do inteiro teor desta deliberação aos interessados, alertando-os de que o efeito suspensivo proveniente da interposição de eventuais recursos junto ao TCU não os exime da devolução dos valores percebidos indevidamente, caso o recurso não seja provido.
14.2.2.	dispense a devolução dos valores indevidamente recebidos de boa-fé até a data da ciência do órgão/entidade Fundação Universidade Federal do Piauí, do acórdão que vier a ser proferido, com base no Enunciado 106 da Súmula da Jurisprudência do TCU.
14.2.3.	informe o teor do acórdão que vier a ser prolatado, encaminhando ao TCU, no prazo de trinta dias, comprovante da data de ciência pelos interessados, nos termos do art. 4º, § 3º, da Resolução TCU 170/2004.
14.2.4.	faça cessar todo e qualquer pagamento relativo aos atos impugnados de JOSE ORLANDO PIAUILINO FERREIRA, MARLUCIA VALERIA DA SILVA e MAURICIO DE JESUS OLIVEIRA, no prazo máximo de quinze dias, contados da ciência da decisão deste Tribunal, sob pena de ressarcimento das quantias pagas após essa data pelo responsável.
14.2.5.	emita novos atos, livres das irregularidades ora apontadas, em substituição  aos atos de Aposentadoria de JOSE ORLANDO PIAUILINO FERREIRA, MARLUCIA VALERIA DA SILVA e MAURICIO DE JESUS OLIVEIRA, submetendo-os à nova apreciação por este Tribunal, na forma do artigo 260, caput, também do Regimento."
É o relatório.

não há.

Procurador Júlio Marcelo de Oliveira.

APOSENTADORIA. RUBRICAS DERIVADAS DE SENTENÇAS JUDICIAIS NÃO ABSORVIDAS POR AUMENTOS POSTERIORES CONCEDIDOS À CARREIRA. CONTAGEM PONDERADA DE TEMPO DE SERVIÇO PRESTADO EM CONDIÇÕES INSALUBRES, RELATIVAMENTE A PERÍODOS POSTERIORES AO ADVENTO DA LEI 8.112/1990. ILEGALIDADE. DISPENSA DE DEVOLUÇÃO DE VALORES CONFORME ENUNCIADO 106. DETERMINAÇÕES. CIÊNCIA.

APOSENTADORIA (APOS)

Secretaria de Fiscalização de Integridade de Atos e Pagamentos de Pessoal e de Benefícios Sociais (Sefip).

Trata-se de três atos de concessão inicial de aposentadoria emitidos pela Fundação Universidade Federal do Piauí (Fufpi) .
A Secretaria de Fiscalização de Integridade de Atos e Pagamentos de Pessoal e de Benefícios Sociais (Sefip) pugna pela ilegalidade dos atos de José Orlando Piauilino Ferreira (138275/2019, peça 3) e de Marlúcia Valéria da Silva (137541/2019, peça 2) , porque "verificou-se que não houve a correta absorção do valor pago a título de rubrica judicial fundamentada no MS 31.412/DF a partir do trânsito em julgado do referido mandamus, por ter ocorrido aumento na remuneração, concedida em caráter geral, em período posterior a 15/5/2014, sem a correspondente diminuição do montante pago na citada rubrica judicial".
Também propõe a ilegalidade do ato de Mauricio de Jesus Oliveira (138679/2019, peça 4) , porque foi computada, para fins de aposentadoria, tempo ponderado (relativo a atividades perigosas, insalubres ou penosas) que "não está amparada na jurisprudência do TCU, pois não foi deferida para 'Profissional de saúde com profissão regulamentada', ou para servidor com Regime jurídico anterior à Lei 8.112/1990 diferente de CLT ou posterior a 11/12/1990".
O MP/TCU anuiu à proposta alvitrada.
Acolho as análises empreendidas pela unidade instrutiva especializada, cuja proposta de mérito recebeu anuência pelo Ministério Público de Contas, as quais incorporo às minhas razões de decidir.
II
Acerca da constatação, nos atos acostados às peças 2 e 3, de que não houve a correta absorção, por melhorias de caráter geral posteriores na estrutura remuneratória da carreira dos interessados, do valor pago a título de rubrica judicial fundamentada no MS 31.412/DF a partir do trânsito em julgado, 15/5/2014, teço as seguintes considerações.
A decisão do STF, em 15/5/2014, no MS 31.412/DF manteve o pagamento da parcela atinente à unidade de referência de preços (URP, 26,05%) nos proventos dos servidores da UFPI. Porém, não impediu a sua absorção por leis que alterassem a estrutura remuneratória da carreira dos interessados. 
E é nesse sentido, de determinar a absorção de tais parcelas por melhorias posteriores na remuneração, que está assentada a jurisprudência deste Tribunal a partir do Acórdão 7856/2014-TCU-Primeira Câmara (a exemplo, 10945/2018-TCU-1ª Câmara e Acórdão 13896/2020-TCU-Segunda Câmara) .
Nessa linha, o Tribunal de Contas da União apenas harmoniza as decisões do STF no que diz respeito à inclusão de vantagem pecuniária nos proventos de aposentadoria de servidor público federal, por força de decisão judicial transitada em julgado, de forma a evitar que a manutenção em destacado nos proventos de vantagens como a aqui discutida (decisão judicial) , sem serem absorvidas por posteriores estruturas remuneratórias, ensejem pagamentos em duplicidade, desvirtuando as respectivas sentenças judiciais, ofendendo, dessa maneira, o princípio da reserva legal para fixação dos vencimentos do funcionalismo.
Esse entendimento já está consolidado no âmbito do Supremo Tribunal Federal, como decidido nos autos do mandado desSegurança 31.002/DF- Ministro Luiz Fux (DJE 192, de 30/9/2013) :
"A análise da questão versada no presente writ quanto à existência de direito à manutenção de parcelas asseguradas por decisão judicial trânsita revela que os órgãos da Administração Pública não podem elastecer os efeitos da coisa julgada, de maneira que sejam perpetuadas vantagens pecuniárias asseguradas por servidores mediante decisão judicial lavrada em contexto fático específico.
 (...) 
Diante da possibilidade de modificação da estrutura remuneratória de uma carreira, até mesmo parcelas concedidas judicialmente sob a égide do regime jurídico antigo poderão ser eliminadas, devendo ser absorvidas na hipótese de uma reestruturação.
Nesse contexto, caso os servidores pudessem manter todas as vantagens pecuniárias do regime anterior no novo regime, incluídas as calcadas em pronunciamentos judiciais, restariam eles situados em posição privilegiada. É que as vantagens do regime antigo seriam mescladas com as do novo, possibilitando, até mesmo, a criação de remunerações acima do que poderia ser aceitável do ponto de vista da moralidade. Além disso, as parcelas remuneratórias do regime anterior nunca seriam suprimidas, e as novas seriam acrescidas, o que inviabilizaria, do ponto de vista de controle orçamentário, toda e qualquer alteração quanto ao aspecto remuneratório da carreira dos servidores."
Assim, o pagamento da parcela referente à URP que não foi devidamente absorvida por melhorias gerais concedidas à estrutura remuneratória, leva à ilegalidade das aposentadorias de José Orlando Piauilino Ferreira e de Marlúcia Valéria da Silva.
III
Como o Sr. Mauricio de Jesus Oliveira ingressou no serviço público antes de 16/12/1998, sua aposentadoria, com proventos integrais,  foi concedida com fundamento no art. 3º da EC 47/2005: tempo de contribuição mínimo de 35 anos, 25 anos de serviço público, 15 anos de carreira e 5 anos no cargo efetivo em que se deu a aposentadoria, podendo haver redutor de idade para cada ano de contribuição que exceder os 35 anos de contribuição.
Quanto ao tempo de contribuição mínimo, foi averbado o tempo ponderado, à razão de 40%, de 3.847 dias (10 anos, 6 meses e 17 dias) relativos a "atividades perigosas, insalubres ou penosas" exercidas de 4/11/1992 a 13/3/2019, com fulcro em decisão judicial anexada ao seu ato (peça 4) .
Segundo a decisão, exarada, em 7/12/2012, no processo 0007468-58.2012.4.01.4000, o Juiz Federal da 2ª Vara da Seção Judiciária do Estado do Piauí do Tribunal Regional Federal da 1ª Região entendeu que "a própria Universidade Federal do Piauí (FUFPI) reconhecera a insalubridade dos citados impetrantes, tendo em vista a concessão de 'adicional de insalubridade'" (peça 4, p. 10) .
Porém, não indicou, como o fez para outros impetrante, documentação (como laudos médicos ou normativos emitidos pela unidade) que o Sr. Mauricio de Jesus Oliveira se encontrasse, por exemplo, "no exercício de suas funções, submetido a exposição de forma habitual a produtos químicos considerados insalubres, nocivos à saúde humana (ácido muriático, sulfato de cobre e cloro - NR-15anexo 13 da Portaria 3.214/78) " ou "a níveis de ruídos do setor acima do limite de tolerância estipulado pelo anexo 1 da NR 15 Portaria 3.214/78) ".
Desse modo, a concessão do adicional pela FUFPI foi condição suficiente para que a Justiça Federal no Piauí concedesse a segurança para "assegurar o cômputo como tempo de serviço exercido sob condições especiais, determinando (...) " à UFPI, que efetuasse "a contagem diferenciada do tempo de serviço prestado sob condições especiais (...) pelo impetrante (...) entre as respectivas datas de admissão até os dias atuais", no fator de correção 1,4, nos moldes do art. 57 da Lei 8.213/1991 (peça 4, p. 15) .
Destaco que essa decisão teve como supedâneo jurisprudência do STF em julgados de mandados de injunção sobre o tema (721/2007 e 1554/2010) . 
Ou seja, não consta nos autos laudo pericial ou normativo interno que atestasse as condições insalubres do local de trabalho, em desacordo à jurisprudência desta Corte de Contas:
"APOSENTADORIA. Contagem ponderada de tempo de serviço prestado em condições insalubres relativo a períodos anteriores e posteriores ao advento da lei 8.112/1990. Impossibilidade da contagem dos períodos anteriores à mencionada norma exclusivamente com base no pagamento de adicional de insalubridade. Impossibilidade da contagem dos períodos posteriores à vigência do RJU. matéria estranha aos mandados de injunção apreciados pelo supremo tribunal federal versando sobre a lacuna na regulamentação do art. 40, § 4º, da constituição federal de 1988. ilegalidade dos atos que apresentam tempos convertidos indevidamente. determinação. ciência. 
1. É permitida a conversão ponderada de tempo de serviço prestado em condições de risco, perigosas ou insalubres pelo servidor que exerceu, como celetista, no serviço público, atividades dessa natureza, no período anterior à vigência da Lei 8.112/1990. No entanto, quando se tratar de cargo de natureza eminentemente administrativa, a referida contagem somente é admitida quando houver a apresentação de certidão emitida pelo INSS ou, alternativamente, de laudo oficial que efetivamente comprove a existência de risco à integridade física do servidor ou a presença de agentes nocivos à sua saúde no local de trabalho. 
2. O Supremo Tribunal Federal, ao apreciar os Mandados de Injunção versando sobre a lacuna existente na regulamentação do art. 40, § 4º, da Constituição Federal de 1988, assegurou a obtenção de aposentadoria especial a servidores públicos portadores de deficiência ou que laborem em condições perigosas, penosas ou insalubres, direito que não se confunde com a conversão de tempo prestado em condições especiais em tempo comum, mediante aplicação de fator multiplicador." (Acórdão 691/2017-TCU-1ªCâmara, Relator Min. Bruno Dantas) .
"Ficha funcional e contracheques que indicam ter havido percepção de adicional de insalubridade não são documentos bastantes para comprovar a condição de insalubridade para fins de contagem majorada de tempo de serviço." (Acórdão 6821/2014-TCU-Segunda Câmara | Relator: AROLDO CEDRAZ- Jurisprudência Selecionada) .
"A percepção de adicional de insalubridade não é suficiente para o reconhecimento do direito à contagem de tempo de atividade especial prestada por servidor ex-celetista em período anterior à vigência da Lei 8.112/90. Para tanto, é necessária a comprovação da condição de insalubridade por meio de certidão do INSS ou de laudo pericial emitido por autoridade competente." (Acórdão 2525/2016-TCU-Primeira Câmara | Relator: BENJAMIN ZYMLER- Jurisprudência Selecionada) .
Antes do advento do Regime Jurídico Único, o entendimento deste Tribunal, firmado no Acórdão 2008/2006-TCU-Plenário (Ministro-Relator Walton Alencar Rodrigues) , era no sentido de ser possível a contagem de tempo de serviço para concessão de aposentadoria estatutária com o aproveitamento de tempo especial prestado sob condições insalubres, perigosas ou penosas.
Portanto, o servidor público que exerceu, como celetista, no serviço público, atividades insalubres, penosas ou perigosas, em período anterior à vigência da Lei 8.112/90, tem direito à contagem especial de tempo de serviço para efeito de aposentadoria.
Além disso, por intermédio do Acórdão 911/2014-TCU-Plenário, de relatoria do Ministro Benjamin Zymler, este Tribunal deixou assente que, mesmo observando os parâmetros do Acórdão 2008/2006-TCU-Plenário, a contagem especial de tempo prestado em condições insalubres para servidores ocupantes de cargos de natureza estritamente administrativa somente poderá ocorrer se estiver efetivamente demonstrada a existência de risco ou de agentes nocivos à saúde no local de trabalho, devidamente atestado por laudo pericial.
Apenas a título de racionalidade administrativa, esta Corte de Contas tem aceitado, sem necessidade de comprovação, a averbação do tempo de atividade insalubre realizada de ofício pelo órgão de origem em relação a cargos cujo exercício, presume-se, envolve atividades de risco para a higidez física, como no caso dos servidores que trabalham na área de saúde a exemplo dos médicos, odontólogos, auxiliares de enfermagem e agentes de saúde pública, conforme dito pelo Ministro-Relator no voto condutor do Acórdão 911/2014-TCU-Plenário.
Anoto, por entender que deva ser afastada da situação aqui discutida, que em recente decisão, com repercussão geral, o Supremo Tribunal Federal, no julgamento do RE 1.014.286/SP, em 30/8/2020, passou a admitir, sob certas condições, a contagem ponderada de tempo de serviço sob condições especiais nas aposentadorias estatutárias.
A decisão, que alterou a jurisprudência, foi assim exarada:
"EMENTA: RECURSO EXTRAORDINÁRIO. REPERCUSSÃO GERAL. APOSENTADORIA ESPECIAL DE SERVIDOR PÚBLICO. ARTIGO 40, § 4º, III, DA CONSTITUIÇÃO DA REPÚBLICA. PEDIDO DE AVERBAÇÃO DE TEMPO DE SERVIÇO PRESTADO EM ATIVIDADES EXERCIDAS SOB CONDIÇÕES ESPECIAIS QUE PREJUDIQUEM A SAÚDE OU A INTEGRIDADE FÍSICA DO SERVIDOR, COM CONVERSÃO DO TEMPO ESPECIAL EM COMUM, MEDIANTE CONTAGEM DIFERENCIADA, PARA OBTENÇÃO DE OUTROS BENEFÍCIOS PREVIDENCIÁRIOS. POSSIBILIDADE ATÉ A EDIÇÃO DA EMENDA CONSTITUCIONAL N.º 103/2019. DIREITO INTERTEMPORAL. APÓS A EDIÇÃO DA EC 103/2019, O DIREITO À CONVERSÃO OBEDECERÁ À LEGISLAÇÃO COMPLEMENTAR DOS ENTES FEDERADOS. COMPETÊNCIA LEGISLATIVA CONFERIDA PELO ART. 40, § 4º-C DA CRFB.
1. A Constituição impõe a construção de critérios diferenciados para o cômputo do tempo de serviço em condições de prejuízo à saúde ou à integridade física, conforme permite verificar a interpretação sistemática e teleológica do art. 40, § 4°, CRFB.
2. Desde a edição das Emendas Constitucionais 20/1998 e 47/2005, não há mais dúvida acerca da efetiva existência do direito constitucional daqueles que laboraram em condições especiais à submissão a requisitos e critérios diferenciados para alcançar a aposentadoria. Nesse sentido é a orientação desta Suprema Corte, cristalizada no verbete de n.º 33 da Súmula da Jurisprudência Vinculante:
'Aplicam-se ao servidor público, no que couber, as regras do regime geral da previdência social sobre aposentadoria especial de que trata o artigo 40, § 4º, inciso III da Constituição Federal, até a edição de lei complementar específica.'
3. Ao permitir a norma constitucional a aposentadoria especial com tempo reduzido de contribuição, verifica-se que reconhece os danos impostos a quem laborou em parte ou na integralidade de sua vida contributiva sob condições nocivas, de modo que nesse contexto o fator de conversão do tempo especial em comum opera como preceito de isonomia, equilibrando a compensação pelos riscos impostos. A conversão surge, destarte, como consectário lógico da isonomia na proteção dos trabalhadores expostos a agentes nocivos.
4. Após a EC 103/2019, o § 4º-C do art. 40 da Constituição, passou a dispor que o ente federado poderá estabelecer por lei complementar idade e tempo de contribuição diferenciados para aposentadoria de servidores cujas atividades sejam exercidas com efetiva exposição a agentes químicos, físicos e biológicos prejudiciais à saúde, ou associação desses agentes, vedada a caracterização por categoria profissional ou ocupação. Não há vedação expressa ao direito à conversão do tempo comum em especial, que poderá ser disposta em normativa local pelos entes federados, tal como operou a legislação federal em relação aos filiados ao RGPS, nos termos do art. 57, da Lei 8213/91.
5. Recurso extraordinário desprovido, com fixação da seguinte tese:
'Até a edição da Emenda Constitucional nº 103/2019, o direito à conversão, em tempo comum, do prestado sob condições especiais que prejudiquem a saúde ou a integridade física de servidor público decorre da previsão de adoção de requisitos e critérios diferenciados para a jubilação daquele enquadrado na hipótese prevista no então vigente inciso III do § 4º do art. 40 da Constituição da República, devendo ser aplicadas as normas do regime geral de previdência social relativas à aposentadoria especial contidas na Lei 8.213/1991 para viabilizar sua concretização enquanto não sobrevier lei complementar disciplinadora da matéria. Após a vigência da EC n.º 103/2019, o direito à conversão em tempo comum, do prestado sob condições especiais pelos servidores obedecerá à legislação complementar dos entes federados, nos termos da competência conferida pelo art. 40, § 4º-C, da Constituição da República'" (não grifado no original) .
Essa nova dicção foi acolhida por este Tribunal no Acórdão 12356/2020-TCU-Primeira Câmara, 3/11/2020, no qual o Ministro Benjamin Zymler assim se manifestou:
"10. Assim sendo, a resolução do caso concreto estaria a exigir apenas o exame dos elementos que demonstram se a interessada laborou em condições insalubres, haja vista que consta dos autos que a Associação dos Servidores da UFTM logrou obter decisão favorável aos seus afiliados, em mandado de injunção coletivo (MI 3809 MC, julgado monocraticamente em 8/4/2011 pelo Ministro Celso de Mello) , para assegurar-lhes o direito de terem seus pedidos administrativos de aposentadoria especial analisados pela autoridade administrativa.
11. De fato, a decisão do MI 3809 MC, por si só, não asseguraria o direito à contagem ponderada, haja vista que assegurou apenas o direito à aposentadoria especial. Entretanto, considerando o novo posicionamento do STF, que permite a contagem ponderada do tempo especial, entendo que essa questão jurídica resta superada.
12. Examinando, pois, o caso concreto, entendo que os elementos juntados aos autos, em especial o Perfil Profissiográfico Previdenciário (PPP) de fls. 35/36, peça 9, demonstram que a servidora trabalhou no setor de enfermagem da Faculdade de Medicina do Triângulo Mineiro, ambiente esse, segundo o documento oficial, considerado insalubre em razão de agentes biológicos. Por conseguinte, tenho por regular o cômputo do tempo de atividade insalubre, à luz do novo entendimento do STF." (Não grifado no original) .
Fica cristalino que o caso em exame se diferencia em um aspecto essencial, no que tange a ausência de elementos nos autos que comprovem que o Sr. Mauricio de Jesus Oliveira tenha exercido labor em condições insalubres ou perigosas.
Essa evidenciação é reforçada pela afirmação da Justiça Federal no Piauí, acima citada, de que o tempo deveria ser contado de forma ponderada porque a própria unidade reconhecera a situação laboral diante do pagamento de adicional de insalubridade, não apontando, como o fez, para outros impetrantes, a norma ou as condições de trabalho que basearam tal concessão pela UFPI.
Assim, o período de 10 anos, 6 meses e 17 dias computados de forma ponderada deve ser desconsiderado, resultando em 31 anos e 19 dias para fins de aposentadoria, que é insuficiente para a aposentadoria do interessado, de acordo com o fundamento legal utilizado, com proventos calculados de forma integral, com base na última remuneração do cargo em que se deu a inativação (art. 3º da Emenda Constitucional 47/2005) :
"Art. 3º Ressalvado o direito de opção à aposentadoria pelas normas estabelecidas pelo art. 40 da Constituição Federal ou pelas regras estabelecidas pelos arts. 2º e 6º da Emenda Constitucional nº 41, de 2003, o servidor da União, dos Estados, do Distrito Federal e dos Municípios, incluídas suas autarquias e fundações, que tenha ingressado no serviço público até 16 de dezembro de 1998 poderá aposentar-se com proventos integrais, desde que preencha, cumulativamente, as seguintes condições:
I trinta e cinco anos de contribuição, se homem, e trinta anos de contribuição, se mulher;
II vinte e cinco anos de efetivo exercício no serviço público, quinze anos de carreira e cinco anos no cargo em que se der a aposentadoria;
III idade mínima resultante da redução, relativamente aos limites do art. 40, § 1º, inciso III, alínea "a", da Constituição Federal, de um ano de idade para cada ano de contribuição que exceder a condição prevista no inciso I do caput deste artigo.
Parágrafo único. Aplica-se ao valor dos proventos de aposentadorias concedidas com base neste artigo o disposto no art. 7º da Emenda Constitucional nº 41, de 2003, observando-se igual critério de revisão às pensões derivadas dos proventos de servidores falecidos que tenham se aposentado em conformidade com este artigo."
Nesse contexto, na data de sua inativação, em 14/3/2019, o Sr. Mauricio de Jesus Oliveira, que ingressou no serviço público antes de 31/12/2003, e estava com 60 anos e contava com 31 anos e 19 dias de tempo total de contribuição, não reunindo as exigências mínimas para se enquadrar nas hipóteses possíveis à época, para se aposentar.
Não possuía tempo de contribuição mínimo de 35 anos exigida pelo inc. I, art. 3º, para aposentar-se com proventos integrais. Note-se que não existia a previsão de proventos proporcionais com esse fundamento (Emenda Constitucional 47/2005) .
A soma da sua idade e de seu tempo de contribuição não atingia o mínimo equivalente a 95, a partir da leitura do art. 3º, III, da EC 47/2005, para se aposentar com base nesse dispositivo.
Também, em razão do tempo de contribuição não ter sido atingido, não poderia se aposentar com base no art. 6º da EC 41/2003, por não cumprir o requisito de 35 anos de contribuição, do art. 6º, II, da EC 41/2003.
Portanto, o interessado deverá verificar junto à UFPI se há alguma outra regra de aposentadoria que lhe permita manter-se aposentado ou, em não existindo, retornar à atividade.
Dessa forma, desconsiderado o tempo de serviço contado ponderadamente e averbado, o que fulmina a aposentadoria de Mauricio de Jesus Oliveira, o ato acostado à peça 4 (138679/2019) deve ser considerado ilegal, e determinado à Fundação Universidade Federal do Piauí que (i) esclareça ao interessado que ele não implementou os requisitos da aposentadoria; (ii) promova a correta absorção da parcela referente à URP nos proventos de José Orlando Piauilino Ferreira e de Marlúcia Valéria da Silva.
Por fim, é pertinente que a Sefip verifique a necessidade de incluir o caso o Sr. Mauricio de Jesus Oliveira, aqui tratado, como objeto de investigação conforme a ela ordenado no acórdão 10853/2020-TCU-2ªCâmara:
"9.5. ordenar à Secretaria de Fiscalização de Pessoal, deste Tribunal, que:
9.5.1. observada a materialidade, verifique a conveniência e oportunidade de autuar processo de representação para verificar a ocorrência de outros casos de contagem indevida de tempo insalubre, obtido por mandado de injunção, para obtenção de aposentadoria que não seja a do artigo 40, § 4.º, da Constituição Federal, bem como para a concessão indevida de abono de permanência, pela UFU e outras instituições federais de ensino".
Uma vez que os atos foram enviados a esta Corte de Contas há menos de 5 (cinco) anos, podem ser apreciados sem a necessidade de prévia oitiva dos interessados, nos termos do Acórdão 587/2011-TCU-Plenário."
Diante do exposto, manifesto-me pela aprovação do acórdão que ora submeto à apreciação deste Colegiado.
TCU, Sala das Sessões Ministro Luciano Brandão Alves de Souza, em 11 de maio de 2021.
Weder de Oliveira 
Relator